臺灣高等法院臺南分院刑事判決　　　　　　九十三年度上易字第五六一號　　　Ｇ
　　　上　訴　人　臺灣臺南地方法院檢察署檢察官
　　　被　　　告　乙　○　○
　　　選任辯護人　林　樹　根　律師
右上訴人因被告過失傷害案件，不服臺灣臺南地方法院九十二年度易字第四三一號中
華民國九十三年九月三日第一審判決（起訴案號：臺灣臺南地方法院檢察署九十一年
度調偵字第一八九號），提起上訴，本院判決如左：
      主      文
原判決撤銷。
乙○○從事業務之人，因業務上之過失傷害人，累犯，處拘役參拾伍日，如易科罰金
，以參佰元折算壹日。
      事      實
一、乙○○前因違反槍砲彈藥刀械管制條例案件，經法院判處有期徒刑二年四月確定
    ，甫於八十九年四月八日執行完畢，仍未警惕。其為「上福工程行」之負責人，
    係從事機器工程維修業務之人，於民國九十年十一月十八日與其僱用之甲○○，
    一同前往位於台南縣官田鄉南廓村一二三號「威致鋼鐵工業股份有限公司」（以
    下簡稱威致公司），進行向該公司所承攬之天車軌道鋼樑螺絲栓鎖工作，當時該
    天車軌道有「威致鋼鐵股份有限公司」（下稱威致公司）僱用之勞工烏拉鵬在該
    處駕駛天車運轉，而在該工作場所共同作業，乙○○為勞工安全衛生法所稱之雇
    主，理應促請原事業單位威致公司採取設置協議組織，並指定該工作場所負責人
    ，擔任指揮及協調之工作等必要措施，且應注意對於勞工於軌道上或接近軌道之
    場所從事作業時，若通行於軌道上之車輛有觸撞勞工之虞時，應配置監視人員或
    警告裝置等措施，而依當時之情形並無不能注意之情事，乙○○竟疏於防範及此
    ，均未依規定採取上開措施，致甲○○於同日下午一時二十分許，在威致公司廠
    房內天車牛樑座側邊，進行天車軌道鋼樑螺絲栓鎖工作時，因一時疏未注意乃將
    右手攀附於天車軌道上，適天車運行至甲○○栓鎖作業之位置，其右手遭天車輾
    過而受有右手外傷性中指、無名指及小指截斷至掌骨與指骨間等傷害。
二、案經甲○○訴由台灣台南地方法院檢察署檢察官偵查起訴。
      理      由
一、訊據被告乙○○坦承伊有雇請甲○○於右揭時地施工，及甲○○因作業時將其右
    手放置於天車軌道，致遭天車輾過而截斷中指、無名指及小指等情，核與告訴人
    指述情節相符，並有奇美醫學中心診斷證明書一紙在卷可稽。惟被告乙○○又辯
    稱：本件於螺絲栓鎖工作時，告訴人應無將手掌攀附在天車軌道之必要，告訴人
    所受傷害應係自己疏忽所致，且伊當時站在牛樑柱下方平台，擔任遞送工具及茶
    水工作，無法看到告訴人手置於何處，亦無權指揮天車運行云云。經查：
  (一)被告雖於原審審理時辯稱：告訴人並非伊所僱用，係有工作時才來，並未辦理勞
    保云云。然按勞工安全衛生法所稱之「勞工」，係指受僱從事工作獲致工資者，
    而該法所稱雇主，則係指事業主或事業之經營負責人，此觀之勞工安全衛生法第
    二條第一、二項規定即明。依此規定可知，凡受雇事業主或事業之經營負責人，
    從事工作，而獲取工資者，即屬該法所稱之勞工，而有該法之適用，至其是否業
    已投保勞保，並非所問。因之，被告係「上福工程行」之負責人，於案發當日僱
    請告訴人前去威致公司，從事天車軌道鋼樑螺絲栓鎖工作，並由被告支付當日工
    資予告訴人等情，為被告所是認，核與告訴人證述情節相符，足認告訴人係被告
    僱用之勞工無訛，乃被告徒以告訴人未投保勞保為由，否認告訴人為其所僱用之
    事實，顯有誤會，難以採取，先予敘明。
  (二)次按雇主僱用勞工於軌道上或接近軌道之場所從事作業時，若通行於軌道上之車
    輛有觸撞勞工之虞時，應配置監視人員或警告裝置等措施，勞工安全衛生設施規
    則第四十條定有明文；又所謂軌道機械，係指於工作場所軌道上供載運勞工或貨
    物之藉動力驅動之車輛、動力車、捲揚機等一切裝置而言，亦為同規則第七條所
    明定，考諸上開規定意旨，在於防止受雇勞工於工作場所工作時，遭受其工作場
    所軌道之動力機械觸撞或輾壓之危險，是其所稱「軌道」自不限於舖設於地面者
    為限，即令設置於空中供天車運轉之軌道亦應有其適用，如此解釋方能貫徹勞工
    安全衛生之中央主管機關行政院勞工委員會依勞工安全衛生法第五條第三項規定
    制定勞工安全衛生設施規則，藉以保護勞工工作安全之本旨。承前所述，被告為
    「上福工程行」之負責人，僱用告訴人一同前往威致公司，進行天車軌道鋼樑螺
    絲栓鎖工作，而觀諸卷附原審法院堪驗現場時拍攝之相片顯示，告訴人施作上開
    天車軌道鋼樑螺絲栓鎖之工作位置，係位於其天車軌道之下方，與該軌道甚為接
    近，衡情告訴人於工作時倘將其雙手放置於該軌道上，即有遭運轉中天車行經該
    處時輾壓觸撞之危險，揆諸前揭法文意旨，被告僱請告訴人從事上開軌道鋼樑螺
    絲栓鎖工作前，即有採取配置監視人員或警告裝置等措施之義務甚明。因之，被
    告於告訴人施作當時得以配置監視人員或設置警告裝置，甚或親自擔任監視工作
    ，促請告訴人注意來往運行之天車，以防止告訴人因一時不慎將其雙手攀附於天
    車軌道上致生遭觸撞或輾壓之危險，是被告徒以其無權指揮天車運行為由，所為
    前揭辯解，自非可取。
  (三)且參酌證人即由被告雇請在現場一同施作之勞工連春雄於原審審理時證稱：「（
    問：當天如果天車要過，乙○○會不會出聲提醒你們？）沒有」、「（問：到該
    處工作過程當中，有沒有看到乙○○在該處指揮天車要如何運轉？）沒有，他跟
    我們一起工作，他站在平台那邊，如果我們缺東西，他會拿給我們」等語（見原
    審法院九十三年八月二十日審判筆錄），核與告訴人指述情節相符，足見被告於
    案發當日並未依前揭規定，就告訴人施作之工作場所即天車軌道附近配置監視人
    員或警告設置，以避免告訴人之身體遭受天車輾壓，顯未善盡其注意義務。
  (四)再按事業單位與承攬人、再承攬人分別僱用勞工共同作業時，為防止職業災害，
    原事業單位應採取左列必要措施：一、設置協議組織，並指定工作場所負責人，
    擔任指揮及協調之工作。二、工作之連繫與調整。三、工作場所之巡視。四、相
    關承攬事業間之安全衛生教育之指導及協助。五、其他為防止職業災害之必要事
    項，此觀之勞工安全衛生法第十八條第一項即臻明瞭；又該法文所謂之「共同作
    業」，依勞委會八十一年一月六日台八一勞安三字第三四一四四號函：「事業單
    位與承攬人、再承攬人分別僱用勞工於同一期間、同一工作場所從事工作，不論
    施工期間長短或作業活動之場所是否經常出入，如有重疊部分，均屬同一期間或
    同一工作場所之範疇。」再依勞委會八十五年十二月廿六日台八十五勞安一字第
    一四七○七○號函亦揭明：「所稱共同作業，係指原事業單位、承攬人或再承攬
    人等僱用之勞工於同一期間、同一工作場所同樣實際參與作業，而其參與不限於
    勞力，且應依事實認定」斯旨。第查，本件被告與告訴人前往威致公司進行向該
    公司承攬之天車軌道鋼樑螺絲栓鎖工作，當時該天車軌道有威致公司雇用之勞工
    烏拉鵬在該處駕駛天車運轉，而在該工作場所共同作業等情，迭據告訴人及被告
    陳明在卷，雖威致公司僱用之勞工烏拉鵬證稱：「（問：被告有無指揮你開天車
    ？）有，他有用手指揮」、「（被告指揮是叫你天車開過去，還是要停在維修的
    地方？）他只是叫我開過去，沒有指揮叫我停在維修處」、「（問：被告曾經指
    揮過你將天車停在某處不動嗎？）只有一次，他叫我停下來，他上去天車軌道上
    鎖螺絲，時間是在發生事故當日吃過午飯的時間」、「（問：當日告訴人被天車
    壓到，你有無看到？）沒有，當日我知道被告他們在作業，所以我天車開到那裡
    會停下來，等到被告說可以過去才會開過去」、「當日經過被告施工處會看被告
    指揮」、「（問：告訴人被壓到那一次，被告有無叫你開過去？）有，我每次經
    過均會暫停，等他說可以過再開」等語（見台灣台南地方法院檢察署九十一年度
    發查字第三一三號偵查卷第五七頁以下），然其所為前揭證詞與證人連春雄證稱
    ：「（碾壓到告訴人這部天車，經過你們工作的地方時，有無停下來？沒有）」
    、「（問：天車是否沒有在你們施工處停過？）是的」、「（問：當天有無看到
    被告上去鎖螺絲？）都沒有看到」等詞（見原審法院九十三年八月二十日審判筆
    錄）互有出入之處，其證詞之憑信性，已滋疑問；且佐以該證人係受僱於威致公
    司，為本次駕駛天車致生事故之人，就本件事故之責任歸屬顯具有利害關係，其
    所為證詞難免有偏頗之虞，尤難遽信。因之，威致公司既於上開時地由其僱請之
    外籍勞工烏拉鵬於該工作場所駕駛天車共同作業，自有依首揭規定，採取設置協
    議組織，並指定工作場所負責人，擔任指揮及協調之工作等必要措施，乃其未循
    此採取必要之安全措施，與被告事先商議設置協議組織，並統籌安排該工作場所
    於施工時之現場指揮協調事宜，而被告本負有使告訴人防免遭運行之天車碾壓之
    注意義務，亦未積極促請原事業單位威致公司善盡其上開法定義務，採取必要措
    施，均難辭其過失責任。此部分過失責任，應由檢察官另行依法究辦。
  (五)綜參前述，被告身為雇主，本應注意對於其僱用勞工於軌道上或接近軌道之場所
    從事作業時，若通行於軌道上之車輛有觸撞勞工之虞時，應配置監視人員或警告
    裝置等措施，以確保勞工生命、身體之安全，而依其智識、能力及當時情形又無
    不能注意之情事，竟疏未注意採取必要之安全措施，復未事先促請另雇工於上開
    工作場所共同作業之原事業單位威致公司亦採取設置協議組織，並指定工作場所
    負責人，擔任指揮及協調之工作等必要措施，即貿然使告訴人於該工作場所工作
    ，致告訴人因將其右手放置於天車軌道上，遭天車輾壓，而受有右手外傷性中指
    、無名指及小指截斷至掌骨與指骨間之傷害，且其過失行為與告訴人因本件事故
    所受之傷害間，自有相當之因果關係，是其過失責任至為灼明。惟告訴人對於將
    其右手放置於天車軌道上，有遭運行中之天車輾壓之危險，理應有所警覺，竟疏
    未注意，且天車經過空中軌道時，依經驗法則，必有震動情形可籍由告訴人放置
    於天車軌道上之右手感受得知，參以證人連春雄於原審法院審理時亦證稱：天車
    經過時，聲響很大等詞（見原審法院九十三年八月二十日審判筆錄），乃告訴人
    於該天車行經該處時，猶未能及時收回其右手，致遭輾壓受傷，顯亦與有過失，
    並此敘明。
  (六)至公訴意旨以被告為雇主兼工作場所負責人，理應注意對於有墜落、崩塌等危險
    之虞之作業場所，應有符合標準之安全衛生設備，以及雇主使勞工於高度二公尺
    以上之屋頂、橋樑敦柱即橋樑上部結構、橋台、開口部分、階梯、樓梯、坡道、
    工作臺、擋土牆等場所作業，應於該處設置護欄、護蓋或安全網等防護設備，而
    依當時之情形並無不能注意之情事，乙○○竟疏於防範及此，未依規定設置上開
    防護設備，致甲○○於同日下午一時二十分許，在威致公司廠房內高達六一點五
    公尺之天車牛樑座側邊，進行天車軌道鋼樑螺絲栓鎖工作時，因甲○○站立之鐵
    板寬度僅有三十公分，又因作業時未獲提供護欄、安全網或其他高處作業防護設
    備，甲○○為避免從高處墜落，乃將右手攀附於天車軌道上以支撐身體平衡，適
    天車運行至甲○○栓鎖作業之位置，乙○○復未及時提醒甲○○將手縮回或阻止
    天車運行，致甲○○右手遭天車輾過而受有右手外傷性中指、無名指及小指截斷
    至掌骨與指骨間之傷害乙節，惟查：原審法院依職權至威致公司現場勘驗結果為
    ：告訴人站立的位置距離璧面約九米，站立位置下方有一工作平台，工作平台距
    離告訴人站立位置約兩米，告訴人攀爬工作平台上之欄杆上方站立要鎖螺絲位置
    ，連春雄站立與告訴人同向之橫樑上，告訴人與連春雄分站在廠柱之兩邊橫樑上
    ，連春雄站立在平台上，告訴人站在橫樑平台之欄杆上彎腰伸手至牛樑上之空間
    ，以板手將螺絲放好，俾便連春雄打上螺絲，告訴人身高一百七十五公分，橫樑
    與牛樑之距離約三十公分等情，此有勘驗筆錄一紙及相關相片存卷可按；復參以
    證人連春雄於原審法院審理時證稱：「（問：照片此鋼樑距離地面多高？約有幾
    人高？有無到法庭天花板之高度？）當時鋼樑之高度約是地面至法庭時鐘之高度
    」、「（多高的地方有平台？如何上去鋼樑？）平台距離地面約是到法庭地面到
    時鐘上面那條橫線之位置，天車應該約是等於法庭天花板之位置」等語（見原審
    法院九十三年八月二十日審判筆錄），經原審當庭依其所述測量法庭地面至天花
    板及時鐘上方橫線高度，勘驗結果為：「一、法庭地面到天花板高度為四百七十
    二公分。二、法庭地面至時鐘上方橫線部分高度為三百三十六公分」（同上審判
    筆錄），此與偵查卷附勘驗筆錄所載「地面至平台高度：五九四○公分」乙節相
    去甚遠（見台灣台南地方法院檢察署九十一年度發查字第三一三號偵查卷第三六
    頁），復佐以蒞庭檢察官於原審審理時對於辯護人主張該偵查卷之勘驗筆錄所載
    「平台至地面高度：五九四○公分及螺絲至告訴人站立之地方：一七五公分」應
    分別為「五九四公分」及「一七點五公分」均不爭執（同上審判筆錄），由此足
    見公訴意旨認告訴人當時係在威致公司廠房內高達六一點五公尺之天車牛樑座側
    邊，進行天車軌道鋼樑螺絲栓鎖工作，顯有誤會，難以憑採。又參以告訴人於案
    發當時所站立之位置，其下方有工作平台，並未逾二公尺，且橫樑與牛樑間之距
    離僅約三十公分，衡情告訴人斯時站立該處工作應無墜落受傷之虞；況按雇主對
    於高度在二公尺以上之工作場所邊緣及開口部份，勞工有遭受墜落危險之虞者，
    應設有適當強度之圍欄、握把、覆蓋等防護措施；雇主為前項措施顯有困難，或
    作業之需要臨時將圍欄等拆除，應採取使勞工使用安全帶等防止因墜落而致勞工
    遭受危險之措施，勞工安全衛生設施規則第二百二十四條固定有明文、然其規範
    之目的應在於防止受雇勞工因於高處工作而有墜落之虞，此與同規則第四十條規
    定係為避免勞工遭軌道上動力機械所觸撞、輾壓迥不相牟，是尚難僅因告訴人將
    其右手放置於天車軌道上，遭天車輾壓受傷一端，即逕認係肇因於被告未採取使
    勞工防止墜落之安全措施所致，公訴意旨據此認定被告就告訴人所受前揭傷害具
    有過失，固不足取，然此尚不影響被告本件既已成立過失傷害罪責，附此敘明。
  (七)基上說明，被告前揭所辯各節，無非卸責之詞，不足採信。本件事證明確，被告
    犯行應堪認定。按最高法院二十九年度上字第一三五號判例固然指稱：「按手之
    作用全在於指，上訴人將被害人左手大指、食指、中指砍傷斷落，其殘餘之無名
    指、小指即失其效用，自不能謂非達於毀敗一肢機能之程度，」等語。惟查本件
    告訴人係受到右手外傷性中指、無名指及小指截斷之傷，與最高法院二十九年度
    上字第一三五號判例中所稱係左手大指、食指、中指砍傷斷落者，顯不相同，其
    殘餘之右手大指、食指並未因之而一併失其效用，可以輕易舉手及拿起水杯，已
    經本院當庭勘驗明確，自不能謂已達於毀敗一肢機能之程度，因此被告所為，不
    能認為係重傷害，併此敘明。
二、查被告乙○○為上福工程行之負責人，以承攬工程為業，為從事工程業務之人；
    其因疏未注意致告訴人之右手遭天車輾過，而受有右手外傷性中指、無名指及小
    指截斷至掌骨與指骨間等傷害，核被告所為，係犯刑法第二百八十四條第二項前
    段之業務過失傷害罪。查被告乙○○前因違反槍砲彈藥刀械管制條例案件，經臺
    灣臺南地方法院判處有期徒刑二年四月確定，並於於八十九年四月八日執行完畢
    有臺灣高等法院被告全國前案紀錄表在卷可憑，其於五年以內再犯本件有期徒刑
    以上之罪，為累犯，應依刑法第四十七條規定加重其刑，併此敘明。
三、原審以被告乙○○犯行明確，因予論科，原非無據，但原判決誤認被告所為，係
    犯刑法第二百八十四條第二項後段之業務過失重傷害罪，又疏未論為累犯，均有
    未洽。檢察官上訴意旨，雖未指摘於此，但原判決既有可議，自應由本院予以撤
    銷改判。爰審酌被告因業務疏失，造成告訴人受有右手外傷性中指、無名指及小
    指截斷至掌骨與指骨間等傷害，對其將來料理個人生活事物，乃至謀職均難免造
    成影響，且迄今未與告訴人達成和解，及告訴人將其右手任意放置於天車軌道上
    ，亦與有過失等一切情狀，量處被告如主文所示之刑，並諭知易科罰金之折算標
    準。
據上論結，應依刑事訴訟法第三百六十九條第一項前段、第三百六十四條、第二百九
十九條第一項前段、刑法第二百八十四條第二項前段、第四十七條、第四十一條第一
項前段，罰金罰鍰提高標準條例第一條前段、第二條，判決如主文。
本案經檢察官許仲瑩到庭執行職務。
中    華    民    國      九十三      年      十二      月      二十三  日
                                  臺灣高等法院臺南分院刑事第四庭
                                      審判長法官  鄭    文    肅
                                            法官  蔡    美    美
                                            法官  高    明    發
右正本證明與原本無異。
不得上訴。
                                      法院書記官  嚴    巧    花
中    華    民    國      九十三      年      十二      月     二十四   日
附錄法條：
刑法第二百八十四條：
因過失傷害人者，處六月以下有期徒刑、拘役或五百元以下罰金，致重傷者，處一年
以下有期徒刑、拘役或五百元以下罰金。
從事業務之人，因業務上之過失傷害人者，處一年以下有期徒刑、拘役或一千元以下
罰金，致重傷者，處三年以下有期徒刑、拘役或二千元以下罰金。
